最高法院刑事判決　　　　　　一○○年度台上字第四七三六號
上　訴　人　高○○
　　　　　　賴○○
共　　　同
選任辯護人　江燕鴻律師
　　　　　　梁郁翎律師
上列上訴人等因妨害性自主案件，不服台灣高等法院台中分院中
華民國一００年二月十五日第二審更審判決（九十九年度上更(一)
字第二二八號，起訴案號：台灣台中地方法院檢察署九十五年度
偵字第一七五八五號），提起上訴，本院判決如下：
    主  文
原判決撤銷，發回台灣高等法院台中分院。
    理  由
本件原判決撤銷第一審諭知上訴人高○○、賴○○（以下除分別
載稱姓名者外，合稱為「上訴人等」）均無罪之判決，於變更檢
察官之起訴法條（刑法第二百二十二條第一項第一款二人以上共
同犯強制性交罪）後，改判論處上訴人等均犯刑法第二百二十一
條第一項之強制性交罪刑（各處有期徒刑三年四月）；固非無見
。惟查：（一）刑法第二百二十一條第一項之罪，係以行為人對
於被害人施以強暴、脅迫、恐嚇、催眠術或其他違反被害人意願
之方法，而與被害人性交為其構成要件；是行為人對於被害人所
施之方法，自應於事實欄明確記載，具體認定之。原判決論上訴
人等均犯刑法第二百二十一條第一項之罪，於事實欄僅籠統記載
：上訴人等與Ａ女（民國六十九年出生，姓名詳卷）、林○芬（
七十年出生）、林○鎂（五十二年出生），於九十五年八月六日
上午六時許，同往「○○汽車旅館」一０八室房間後，趁林○芬
、林○鎂躺臥在床休息之際，賴○○以泡澡為由，將Ａ女抱進浴
室內，幫Ａ女脫去衣服後，同在浴缸內泡澡，稍後，賴○○離開
浴室；高○○即基於性交之犯意，進入浴室，「將Ａ女抱至浴缸
旁之SPA床，以手抓Ａ女的腳，強力張開Ａ女雙腳，違反Ａ女意
願，將其陽具插入Ａ女陰道，而為性交」；迨高○○出來後，賴
○○亦基於性交之犯意，進入浴室，「將Ａ女抱至浴缸旁之地上
，以手抓Ａ女的腳，強力張開Ａ女雙腳，違反Ａ女意願，將其陽
具插入Ａ女陰道，而為性交」等情（見原判決正本第一至二頁）
。對於上訴人等究係對Ａ女施以如何之強暴、脅迫、恐嚇、催眠
術或其他違反Ａ女意願之方法而為性交，並未具體認定、明確記
載，致事實尚欠明確，本院無從就原判決適用法則是否適當為判
斷；已有可議。（二）原判決於理由欄貳之五說明：上訴人等係
「趁告訴人（即Ａ女，下同）酒後疲累無力，違反其意願，先後
強制性侵告訴人」等旨（見原判決正本第六頁）。就上訴人等究
係對Ａ女施以刑法第二百二十一條第一項所定之方法而為性交？
抑係屬刑法第二百二十五條第一項規定，利用Ａ女酒醉，相類於
精神障礙之情形，不能抗拒而為性交？所為論述，並不明確；亦
有未洽。（三）原判決於理由欄貳之二(二)1.4.雖援引Ａ女自第二
次警詢至偵、審中證稱：上訴人等在浴室內，違反Ａ女之意願與
Ａ女性交，Ａ女有說不要，表示拒絕等語，以及在第一審證稱：
Ａ女遭上訴人等以手抓腳強制性侵，致留有瘀青等語（見原判決
正本第三、五頁），作為上訴人等均係違反Ａ女之意願而對Ａ女
為性交之憑據。而依卷內資料，Ａ女對於上訴人等如何與之為性
交一節，於第二次警詢時稱：「上訴人等以陰莖強行插入Ａ女的
陰道直到射精」、「Ａ女因喝醉沒什麼力氣反抗，加上重感冒，
沒聲音，叫也叫不出聲」等語（見警卷第二二至二三頁）；於偵
查中稱：「上訴人等以性器插入Ａ女性器，Ａ女有反抗，說不要
」等語（見偵字第一七五八五號偵查卷第二二至二三頁）；至第
一審則稱：「高○○與Ａ女性交時，Ａ女因聲音說不出來，只是
一直搖頭」、「Ａ女的兩隻腳有五元、十元大的瘀青，是遭上訴
人等用手指頭抓的」等語（見第一審卷二第二四三、二四四頁）
。但：１、Ａ女於第一審證稱：離開「錢櫃KTV」時，係由Ａ女
以刷中國信託銀行信用卡方式付帳；又Ａ女與上訴人等、林○芬
、林○鎂離開「錢櫃KTV」，前往「○○汽車旅館」途中，Ａ女
與高○○係躲在賴○○所駕駛之汽車後車廂中，且Ａ女是自己走
進去後車廂躲藏等語（見第一審卷二第二四六、二四七、二六二
頁）。證人林○芬於第一審亦證稱：因汽車旅館有規定人數，故
Ａ女與一名男子躲在後車廂可以不用付錢等語（見第一審卷二第
二一一頁）。倘若上開供述均屬無誤，則Ａ女在離開「錢櫃KTV
」時，既能持用自己之信用卡刷卡付帳，且自行走進汽車之後車
廂躲藏；則Ａ女所稱「伊喝醉沒什麼力氣反抗、重感冒、沒聲音
，叫也叫不出聲」云云，是否屬實？洵非無疑。２、與上訴人等
及Ａ女同在「○○汽車旅館」房間內之證人林○鎂於第一審證稱
：當天彼有聽聞自浴室內傳來之一些尖銳的聲音，男生、女生的
聲音都有，林○芬尚稱「有這麼ＨＩＧＨ嗎」等語（見第一審卷
二第二九０頁）。倘若林○鎂該項供述屬實，則以當時在浴室內
之女性僅有Ａ女一人之客觀情形判斷，林○鎂所聽聞之「女聲」
應係Ａ女之聲，且非呼救之聲。原判決謂「該尖銳的聲音，究係
何人因何故而發出，尚難斷定」云云（見原判決正本第五頁理由
欄貳之二(二)5.），顯違一般社會大眾認知之經驗法則。又林○鎂
既聽聞Ａ女發出尖銳之聲音，顯與Ａ女所稱伊當時「沒聲音，叫
也叫不出聲」云云有異。實情如何？容有究明之必要。３、依卷
附行政院衛生署台北醫院受理疑似性侵害驗傷診斷書所載，Ａ女
於九十五年八月七日上午十一時，經該醫院醫師檢查結果，除「
陰部」欄位載有「處女膜陳舊性裂痕」之外，其餘頭面部、頸肩
部、胸腹部、背臀部、四肢部、肛門及其他部位等欄位，均記載
為「無」（見聲拘字第一三八號偵查卷附之袋裝資料）。原判決
雖謂「Ａ女稱伊當時未對醫生說腳受傷，檢驗人員或因而忽略，
亦屬可能」云云（見原判決正本第五頁理由欄貳之二(二)4.）。然
此究係Ａ女所述「伊兩隻腳有五元、十元大的瘀青，是遭上訴人
等用手指頭抓的」等語不實，或係醫師確未注意檢驗？非不得向
檢查之醫院函查或傳喚醫師調查以釐清之。原審對上開憑以判斷
Ａ女所證述內容是否真實、是否足以證明上訴人等係違反Ａ女之
意願而與Ａ女性交等，具有重要關係之事項，未加究明釐清；率
認Ａ女之證詞可以採信，並憑以論斷上訴人等均係犯強制性交罪
，併有調查未盡及判決理由欠備之違背法令。從而，上訴人等之
上訴意旨執以指摘原判決不當，核非無理由，應認原判決仍有撤
銷發回更審之原因。
據上論結，應依刑事訴訟法第三百九十七條、第四百零一條，判
決如主文。
中    華    民    國  一○○  年    八    月  二十四  日
                      最高法院刑事第四庭
                          審判長法官  林  永  茂  
                                法官  蘇  振  堂  
                                法官  林  立  華  
                                法官  蔡  國  在  
                                法官  陳  春  秋  
本件正本證明與原本無異
                                      書  記  官  
中    華    民    國  一○○  年    八    月  二十五  日
                                                       s